最高法院刑事判決　　　　　　　　　 111年度台上字第2153號
上　訴　人　張榮典


選任辯護人　侯清治律師
上列上訴人因違反毒品危害防制條例等罪案件，不服臺灣高等法
院臺南分院中華民國111年1月28日第二審判決（110 年度上訴字
第1206號，起訴案號：臺灣嘉義地方檢察署110 年度偵字第1256
、1257號），提起上訴，本院判決如下：
    主  文
上訴駁回。
    理  由
一、按刑事訴訟法第377 條規定，上訴於第三審法院，非以判決
    違背法令為理由，不得為之。是提起第三審上訴，應以原判
    決違背法令為理由，係屬法定要件。如果上訴理由書狀並未
    依據卷內訴訟資料，具體指摘原判決不適用何種法則或如何
    適用不當，或所指摘原判決違法情事，顯與法律規定得為第
    三審上訴理由之違法情形，不相適合時，均應認其上訴為違
    背法律上之程式，予以駁回。
二、原判決綜合全案證據資料，本於事實審法院採證認事之職權
    ，認定上訴人張榮典有如其事實欄所載之犯行，因而維持第
    一審關於論處上訴人犯毒品危害防制條例第4條第2項之販賣
    第二級毒品共計3 罪刑（各宣處有期徒刑11年），並就所處
    有期徒刑定應執行有期徒刑15年，暨諭知沒收（追徵）之判
    決，駁回上訴人關於此部分在第二審之上訴。已詳敘其所憑
    證據及認定的理由，其所為論斷，亦俱有卷存證據資料可資
    覆按，從形式上觀察，並無足以影響其判決結果之違背法令
    情事存在。
三、上訴人上訴意旨略稱：
  ㈠證人王柏皓於原審審理時證稱：其記性不好，且因罹患精神
    病、癲癇症領有中度身心障礙手冊，其對於偵查中指證上訴
    人販賣第二級毒品甲基安非他命等情節，不復記憶等語，則
    王柏皓有無因精神障礙致影響其陳述能力，事涉醫療專業，
    應有囑託專業機構鑑定之必要。原判決未能就此囑託鑑定，
    遽採其有瑕疵之證詞，作為認定上訴人販賣甲基安非他命之
    證據，有調查職責未盡及採證認事違反證據法則之違誤。
  ㈡王柏皓於檢察官訊問時固指證：其向上訴人購買3 次各新臺
    幣（下同）3000元之甲基安非他命等語，然王柏皓係購買毒
    品者，證詞虛偽之可能性較大，必須有補強證據佐證屬實，
    始得據為認定上訴人犯罪事實。尤其王柏皓於第一審審理時
    已證稱：其係向上訴人購買「茶葉」而非甲基安非他命，其
    於審判長訊問時，雖改稱其所述購買茶葉一節係屬不實，惟
    王柏皓係因檢察官、審判長告知偽證罪之處罰，而不敢變更
    先前之不實說詞。至上訴人與王柏皓於通訊軟體LINE之對話
    內容，並未提及係交易甲基安非他命，自不得據為證明王柏
    皓指證屬實之補強證據。原判決於無其他補強證據之情形下
    ，遽採王柏皓前後不一之指證，逕認上訴人有販賣甲基安非
    他命3 次犯行，有採證認事違反證據法則及理由不備之違法
    。
四、本院查：
  ㈠原判決說明：檢察官依刑事訴訟法第187 條規定告知王柏皓
    具結之義務及偽證之處罰，係踐行法定程序，並非妨害王柏
    皓本於自由意志而為陳述。王柏皓於檢察官偵訊時依法具結
    後所為證述，自得為判斷之依據等旨。稽之王柏皓於檢察官
    偵訊時所述，經具結擔保其證言之真實性，並為完整連續陳
    述，自無顯有不可信之情況存在，依同法第159 條之1第2項
    規定，具有證據能力。至王柏皓於原審審理時固供稱：其罹
    患精神病、癲癇症，記憶力不好，其對於本件購買甲基安非
    他命之情形已經不復記憶云云。然查，王柏皓於偵查中經檢
    察官告知具結之義務及偽證之處罰時，不僅未表示不了解，
    且可切題回答。又王柏皓於原審審理時，未主動表示因罹患
    疾病而無法陳述，係於審判長詢問其於原審審理時所述何以
    與偵查中不符時，始陳稱：其因有精神疾病、記憶力不好，
    之前如何陳述已經遺忘等語。原判決採取王柏皓於檢察官訊
    問時所證情節，作為判斷依據，尚無上訴意旨所指採證違背
    證據法則之可言。
  ㈡證據的取捨、證據的證明力及事實的認定，都屬事實審法院
    自由裁量、判斷之職權；如其此項裁量、判斷，並不違反客
    觀存在的經驗法則或論理法則，即無違法可指，觀諸刑事訴
    訟法第155 條第1 項規定甚明。且既已於判決內論敘其何以
    作此判斷的心證理由者，即不得單憑主觀，任意指摘其為違
    誤，而據為提起第三審上訴的合法理由。又事實審法院認定
    事實，並不悉以直接證據為限，其綜合調查所得之各項直接
    證據及間接證據，本於合理之推論而為判斷，應認適法。再
    所謂補強證據，並非以證明犯罪構成要件的全部事實為必要
    ，倘得以佐證證人之指證非屬虛構，而能予保障其陳述之憑
    信性者，即足當之。而證人之供述前後不符或相互間有所歧
    異，究竟何者為可採，事實審法院非不可本於經驗法則或論
    理法則，斟酌其他情形，作合理之比較，定其取捨。非謂一
    有不符或矛盾，即認其全部均為不可採信。從而供述之一部
    認為真實者，予以採取，自非證據法則所不許。
    原判決主要係依憑上訴人於原審坦承其有收受王柏皓3 次，
    共計9000元款項之不利於己部分之供述、王柏皓於檢察官訊
    問及第一審審理時所證情節，以及王柏皓與上訴人於通訊軟
    體LINE之對話內容及王柏皓郵局帳戶之交易明細等證據資料
    ，而為上揭事實認定。就不採上訴人所持其係出售茶葉而非
    甲基安非他命之辯解，說明、指駁：
    王柏皓於檢察官訊問及第一審審理時證稱：其匯款給上訴人
    都是購買甲基安非他命而非茶葉，上訴人係以7-11便利超商
    「店到店」方式寄交甲基安非他命等語。核與上訴人與王柏
    皓於109 年7 月27日、8 月11日、8 月31日之LINE對話內容
    ，以及上訴人郵局帳戶之交易明細相符。又王柏皓於同年 7
    月30日以LINE向上訴人抱怨：「你自己沒覺得味道很重嗎」
    、「強力膠的味道」、「……吃完有強力膠的味道」；8 月
    13日則表示：「老兄、這次就不錯……」，其用語、內容顯
    係與毒品有關，而非茶葉，足以佐證王柏皓所證上開對話係
    關於甲基安非他命之交易，而與茶葉無關等情屬實可採等旨
    。
    稽之王柏皓於第一審審理時，於審判長訊問何以其證稱係向
    上訴人購買茶葉或甲基安非他命，前後所述不一時，其明確
    證述：本想袒護上訴人，但聽檢察官說偽證之處罰後，只好
    老實講，其不會陷害朋友等語（見第一審卷第176 頁），可
    見王柏皓係囿於人情壓力始於第一審審理時一度附和上訴人
    有關兩人間係買賣茶葉之說法。又毒品交易涉犯重罪，交易
    雙方基於默契、習慣，以雙方熟悉之暗語或代號，並以物流
    、匯款為彼此交付、支付方式，以規避查緝，與常情無違。
    原判決採取王柏皓於偵查及第一審審理時所為對上訴人不利
    部分之證詞，以及其等於LINE之通話內容為佐證，據為上訴
    人不利之認定，自有所本。
    原判決所為論斷，尚無悖於經驗法則、論理法則，難認有上
    訴意旨所指調查職責未盡、採證不符證據法則之違法情事可
    言。上訴意旨泛指：原判決採證認事違反證據法則云云，自
    非適法之第三審上訴理由。
  ㈢應於審判期日調查之證據，係指該證據與判斷待證事實之有
    無，具有關聯性，倘予採納或經調查所能證明者，得以推翻
    原審判決所確認之事實，而得據以為不同之認定而言。
    卷查，王柏皓於檢察官訊問及第一審審理時，從未表示其精
    神狀況不適合陳述，且於檢察官訊問時，就各項待證事實之
    陳述相當具體、明確，並無反覆、矛盾之情事，而其於原審
    審理時所提出之身心障礙證明，亦難據以推認其於檢察官訊
    問及第一審審理時之陳述，有因身心障礙而無法陳述或影響
    其陳述真實性之情形。又上訴人於原審審理時，不僅未辯稱
    王柏皓因精神障礙致不能陳述，且於原審審判期日，經審判
    長詢問：對王柏皓之證言有何意見？辯護人係回答：沒有。
    上訴人答稱：證人回答反反覆覆，我也不知道要怎麼辦各等
    語；於審判長詢問：「尚有何關於論罪之證據請求調查？」
    ，上訴人及辯護人均答稱：「沒有」（見原審卷第113、117
    頁），上訴人與其辯護人並未就王柏皓有無精神障礙致影響
    其陳述能力一節提出抗辯，遑論聲請調查。原判決就此未再
    贅行上開無益之調查，難謂有何調查職責未盡之違法。
五、本件上訴意旨，係置原判決所為明白論斷於不顧，仍持已為
    原判決指駁之陳詞，再事爭辯，或對於事實審法院取捨證據
    、判斷證據之證據能力及證明力之職權行使，徒以自己說詞
    ，任意指為違法，核與法律規定得為上訴第三審理由之違法
    情形，不相適合。應認本件上訴均為違背法律上之程式，予
    以駁回。
據上論結，應依刑事訴訟法第395條前段，判決如主文。
中    華    民    國    111   年    5    月    5      日
                  刑事第五庭審判長法  官  李  錦  樑  
                                  法  官  周  政  達  
                                  法  官  吳  淑  惠  
                                  法  官  錢  建  榮  
                                  法  官  林  孟  宜  
本件正本證明與原本無異
                                  書記官
中    華    民    國   111    年    5     月    16    日